【裁判字號】    95,上,31
【裁判日期】    950413
【裁判案由】    侵權行為損害賠償
【裁判全文】
臺灣高等法院民事判決                    95年度上字第31號
上  訴  人  丙○○
訴訟代理人  劉承斌律師  兼送達代收人
複 代理 人  李基益律師
被 上訴 人  乙○○
            甲○○
共      同
訴訟代理人  黃文祥律師
複 代理 人  陳世源律師
上列當事人間侵權行為損害賠償事件，上訴人對於中華民國94年
11月30日臺灣臺北地方法院94年度重訴字第193號第一審判決提
起一部上訴，經本院於95年4月4日言詞辯論終結，判決如下：
    主  文
原判決關於命上訴人給付被上訴人乙○○超過新台幣壹佰拾壹
萬貳仟捌佰伍拾貳元本息、命上訴人給付被上訴人甲○○超過新
台幣貳佰肆拾萬元本息，及各該部分假執行之宣告，並訴訟費用
之裁判均廢棄。
上開廢棄部分，被上訴人在第一審之訴及假執行之聲請均駁回。
其餘上訴駁回。
第一、二審訴訟費用（除確定部分外）由上訴人負擔371/487，
餘由被上訴人負擔。
    事實及理由
一、本件被上訴人主張：上訴人於民國93年11月27日晚間10時25
    分許，駕駛車牌號碼ＤＰ－4717號自用小客車，沿台北市○
    ○○路○段由東往西方向行駛於第二車道，途經和平西路與
    南海路口欲右轉時，未於距交岔路口30公尺前顯示方向燈，
    並注意轉彎車應暫停讓直行車先行，確實掌握右後方來車動
    態，乃與行駛於同向同一車道右側之被害人林建良所騎車牌
    號碼ＣＭＬ－190號重型機車發生碰撞，致林建良受傷倒地
    ，經送台北市立和平醫院（下稱和平醫院）急救，仍因胸腹
    腔出血等傷害，延至翌日凌晨零時45分不治死亡。伊等為林
    建良之父母，自得請求上訴人賠償下列金額：(一)被上訴人乙
    ○○（即林建良之父）為林建良支付之殯葬費新台幣（下同
    ）391,065元。(二)乙○○之扶養費2,603,359元、甲○○（即
    林建良之母）之扶養費3,239,338元。(三)乙○○、甲○○之
    精神慰撫金各300萬元。是上訴人應給付乙○○5,994,4 24
    元〔391,065＋2,603,359＋3,000,000〕、甲○○6,239,338
    元〔3,239,338＋3,000,000〕。又縱如上訴人所言，林建良
    與有過失，亦僅負擔10%，另精神慰撫金並無過失相抵之適
    用。爰依民法第184條第1項前段、第192條第1項及第194 條
    規定，求為命上訴人如數給付，並加計法定遲延利息之判決
    。
二、上訴人則以：伊自和平西路外側車道欲右轉南海路時，林建
    良騎乘機車自後方超速行駛始發生擦撞，與有過失，是乙○
    ○、甲○○自應承擔80%之與有過失責任。又乙○○請求殯
    葬費，計391,065元不爭執。而乙○○、甲○○均有財產得
    以維持生活，依法不得向伊請求扶養費；且林建良死亡當時
    僅為大一新生，尚不具有扶養能力，故應以5年後作為計算
    基礎，並以當年度所得稅法所定扶養親屬寬減額74,000元作
    為請求之依據，並須扣除提前請求之5年期間之利息。另被
    上訴人因損害之發生同時受有免除扶養林建良之利益，應一
    併扣除。況被上訴人除林建良外，尚有一子，自應按人數比
    例，計算扶養費。至精神慰撫金之請求，不僅顯屬過高，被
    上訴人亦應負擔80%之與有過失責任。且被上訴人請求之損
    害賠償額應扣除所領取之保險金140萬元等語，資為抗辯。
三、原審判決上訴人應分別給付被上訴人乙○○殯葬費及精神慰
    撫金1,873,746元及給付甲○○精神慰撫金300萬元本息，並
    駁回被上訴人其餘之訴。
    被上訴人就其敗訴部分，曾提起附帶上訴，嗣於本院審理中
    撤回，是該部分業已確定，不予贅述。
    上訴人就其敗訴部分，提起一部上訴，聲明：
  (一)原判決關於命上訴人給付被上訴人乙○○1,873,746元及其
    法定利息部分與該部分假執行之宣告暨負擔該部分訴訟費用
    之裁判均廢棄。
  (二)原判決關於命上訴人給付被上訴人甲○○超過200,000元及
    其法定利息部分與該部分假執行之宣告暨負擔該部分訴訟費
    用之裁判均廢棄。（即就原審命上訴人給付甲○○200,000
    元本息部分未聲明不服）
  (三)前二項廢棄部分被上訴人在第一審之訴駁回。
    被上訴人則聲明：上訴駁回。
四、查被上訴人主張上訴人於前揭時地，駕駛自小客車，與其等
    之子林建良騎乘之機車發生碰撞，致林建良人車倒地，經送
    和平醫院急救，仍因胸腹腔出血等傷害，不治死亡。而乙○
    ○已支出殯葬費391,065元及因本件汽車交通事故之發生而
    受領強制汽車責任保險給付140萬元等情，有殯葬費收據、
    台北市政府警察局中正二分局交通分隊道路交通事故當事人
    登記聯單影本一紙、台灣台北地方法院檢察署相驗屍體證明
    書影本一紙附卷可稽（原審卷9-16頁），復為上訴人所不爭
    執，應堪信為真實。是本件所應審究者為：(一)本件肇事損害
    責任如何？(二)精神慰撫金之請求是否過高？與財產上之損害
    賠償請求權有無過失相抵之適用？茲分項詳析如后：
  (一)上訴人就本件肇事損害之發生有過失責任80%，林建良則有
    過失責任20%：
  1.按汽車行駛至交叉路口，轉彎車應暫停讓直行車先行，道路
    交通安全規則第102條第1項第2款定有明文。查本件車禍事
    故發生之原因，係上訴人於右轉行駛前未確實掌握右後方來
    車動態，有右轉疏忽之情事，為肇事主因；林建良所騎乘之
    重型機車，依其刮地痕達34.8公尺，以摩擦係數0.5換算其
    時速約66.5公里，有涉嫌超速行駛之情事，為肇事次因，有
    台北市車輛行車事故鑑定覆議委員會鑑定覆議意見書影本一
    份可按（原審卷64頁），足證上訴人就本件事故之發生，確
    有過失。
  2.又本件事發當時天氣良好，路面乾燥，雖為夜間但有照明，
    然林建良之機車刮地痕竟長達34.8公尺，以摩擦係數0.5換
    算其時速約66.5公里，有前揭鑑定覆議意見書影本一份附卷
    可按，顯然超速駕駛。如林建良依法定行車速限駕駛機車，
    應可及時注意車前狀況並為適當因應措施，不致於發生如此
    嚴重之結果，足證林建良就本件損害之發生亦與有過失。
  3.被上訴人雖主張上訴人就本件事故之發生，應負全部過失責
    任，或林建良縱有過失亦僅應負責10%云云。經查上訴人車
    輛受損部位固為右前輪及周邊部位，且僅有些微刮痕，並無
    撞擊凹痕，有照片六張在卷可證（原審卷89-91頁）；林建
    良之機車受損部位則為左側後方，亦有照片六張可稽（原審
    卷115-117頁）。據此雖足證林建良所騎乘之重型機車，其
    車身前半段已直行超越上訴人車輛前方，並未正面撞及上訴
    人車輛；惟因被害人林建良超速駕駛，有如前述，尚不得以
    此為有利於乙○○等之認定。
  4.上訴人雖另辯稱：被上訴人應承擔林建良與有過失責任比例
    80%云云。惟查本件事故之發生，係因上訴人駕車行駛至交
    叉路口，轉彎時未暫停讓直行車先行所致；林建良雖就本件
    損害之發生與有過失，惟二車並未正面撞擊，從而本院斟酌
    雙方原因力強弱與過失之輕重等一切情狀，認上訴人之肇事
    責任為80%，故認為應減輕上訴人賠償金額20%為適當。
  (二)被上訴人非財產上損害各為300萬元，且財產及非財產上之
    損害賠償請求均適用過失相抵原則：
  1.按「損害之發生或擴大，被害人與有過失者，法院得減輕賠
    償金額，或免除之」，民法第217條定有明文；次按民法第
    192條第1項規定：「不法侵害他人致死者，對於支出殯葬費
    之人，亦應負損害賠償責任」，第194條規定：「不法侵害
    他人致死者，被害人之父、母、子、女及配偶，雖非財產上
    之損害，亦得請求賠償相當之金額」。此項請求權，其權利
    係基於侵權行為之規定而發生，自不能不負擔直接被害人之
    過失，倘直接被害人於損害之發生或擴大與有過失時，依公
    平之原則，亦應有民法第217條過失相抵規定之適用。因之
    ，民法第217條第1項規定之適用，原不以財產上之損害賠償
    請求權為限，即非財產上之損害賠償請求權亦有其適用。
  2.按非財產上損害之慰撫金數額，應斟酌兩造身分、地位及經
    濟狀況，俾為計算之依據。換言之，應就兩造之身分、職業
    、教育程度、財產及經濟狀況，以為計算之依據。查上訴人
    雖抗辯：其縱曾以仲介為業，然並無基本之底薪，前年之年
    所得不到20萬元收入微薄，又須負擔全家家計，而乙○○除
    在銀行計有976,428元之存款外尚有多筆股票之投資，更在
    台北市有二筆不動產，此外乙○○現任職於行政院體育委員
    會，94年每月實際所支領薪資金額約為90,244元，甲○○則
    有坐落於台北市內湖區、高雄市苓雅區房屋及土地數筆、汽
    車一部與有價證券若干云云，並提出其扣繳憑單一紙及乙○
    ○、甲○○之財產資料表為證（本院卷19、20、24頁）。惟
    查，本件被上訴人就林建良成長學習之培養，自幼年至本件
    車禍事故身亡為止，所耗費之金錢何止千萬，遑論付出之心
    力，豈是金錢足以計算衡量。何況上訴人肇事致林建建良身
    亡時，林建良係就讀輔仁大學公共衛生系，此為上訴人所不
    爭執，未來前途看好。今林建良不幸遭上訴人駕車撞死，被
    上訴人面臨晚年喪子、白髮人送黑髮人之人倫悲劇，原有和
    樂家庭亦頓時破碎，本院經審酌兩造之身分、地位、經濟狀
    況、所受損害及其他一切情狀，認被上訴人之精神慰撫金各
    以300萬元為適當。由於上訴人應負擔80%之責任，故上訴人
    應給付被上訴人精神慰撫金各240萬元（3,000,000×80/100
    ）。
  3.另被上訴人乙○○殯葬費支出為391,065元，已如前述，上
    訴人應負擔80%，金額為312,852元（391,065×80/100）。
  4.末按保險人依強制汽車責任保險法規定所為之保險給付，視
    為被保險人損害賠償金額之一部分，被保險人受賠償請求時
    ，得扣除之，強制汽車責任保險法第32條定有明文。經查乙
    ○○因本件交通事故而受領140萬元之強制汽車責任保險給
    付，為兩造所不爭執，是依據前開規定，乙○○請求賠償之
    金額應扣除140萬元，合計1,312,852元（2,400,000＋312,
    852－1,400,000）。
五、綜上所述，被上訴人依民法第184條第1項前段、第192條第1
    項及第194條規定，請求上訴人給付乙○○1,312,852元、甲
    ○○240萬元及法定遲延利息，洵屬正當，應予准許。逾此
    範圍之請求，即非正當，不應准許。原審就上開應准許部分
    為上訴人敗訴之判決，並依兩造之聲請酌定相當擔保金額，
    為准免假執行之宣告，核無違誤，應予維持。不應准許部分
    ，原審為上訴人敗訴之判決，自有不妥。上訴意旨，執此指
    摘原判決此部分不當，求予廢棄改判，為有理由，爰將原判
    決此部分廢棄改判。
六、本件事實已臻明確，兩造其餘攻擊防禦方法及證據經予審酌
    ，核與判決結果不生影響，爰不再逐一論述，併此敘明。
據上論結，本件上訴為一部有理由、一部無理由。依民事訴訟法
第449條第1項、第450條、第79條、第85條第1項前段，判決如主
文。
中    華    民    國    95    年    4     月    13    日
                  民事第十六庭  審判長法  官  沈方維
                                      法  官  張競文
                                      法  官  王淇梓
正本係照原本作成。
如不服本判決，應於收受送達後20日內向本院提出上訴書狀，其
未表明上訴理由者，應於提出上訴後20日內向本院補提理由書狀
（均須按他造當事人之人數附繕本）上訴時應提出委任律師或具
有律師資格之人之委任狀；委任有律師資格者，另應附具律師資
格證書及釋明委任人與受任人有民事訴訟法第466條之一第一項
但書或第二項（詳附註）所定關係之釋明文書影本。
中    華    民    國    95    年    4     月    14    日
                                      書記官  吳碧玲
附註：
民事訴訟法第四百六十六條之一（第一項、第二項）：
對於第二審判決上訴，上訴人應委任律師為訴訟代理人。但上訴
人或其他法定代理人具有律師資格者，不在此限。
上訴人之配偶、三親等內之血親、二親等內之姻親，或上訴人為
法人、中央或地方機關時，其所屬專任人員具有律師資格並經法
院認為適當者，亦得為第三審訴訟代理人。


司法院資訊處製作；財團法人民間司法改革基金會備份。
